臺灣桃園地方法院刑事判決　　　　　　 95年度簡上字第582號
上　訴　人
即　被　告　甲○○
選任辯護人　蔡岳龍律師
上列上訴人因偽造文書案件，不服本院刑事庭民國九十五年十一
月十四日九十五年度桃簡字第二七五四號第一審刑事簡易判決（
聲請簡易判決處刑案號：九十五年度選偵字第七二號），提起上
訴，本院管轄之合議庭改依通常程序審理，逕為第一審判決如下
：
    主  文
原判決撤銷。
甲○○無罪。
    理  由
一、檢察官聲請簡易判決處刑意旨略以：被告甲○○係參選民國
    九十五年六月十日桃園縣桃園市寶慶里之里長候選人，為獲
    得該里里民之選票，遂於同年某日，在某不詳處所內，偽以
    竹城富士社區（下稱富士社區）管理委員會名義，製作主旨
    為「感謝汝里長積極處理遠傳基地台拆遷事宜」之函（說明
    欄記載：一、本社區反應寶慶里辦公處.... 。 二、本社區
    除肯定汝里長為顧及社區民眾身體健康所做之努力外，並誠
    摯期望汝里長繼續為我們服務，推動更多建設，造福社區。
    ），並在其上偽造主任委員丙○○（聲請簡易判決處刑書誤
    載為「周芷祈」）之署押，而於同月六日，擅將上揭函文張
    貼在屬寶慶里範圍之竹城御賞社區（下稱御賞社區）公布欄
    上而行使之，均足以生損害於富士社區管理委員會及主任委
    員丙○○，嗣於同月七日為丙○○發覺上揭函文，始知悉上
    情。因認被告涉有刑法第二百十六條、第二百十二條之行使
    偽造私文書罪嫌。
二、按犯罪事實應依證據認定之，無證據不得認定犯罪事實，又
    不能證明被告犯罪或其行為不罰者，應諭知無罪之判決，刑
    事訴訟法第一百五十四條第二項、第三百零一條第一項分別
    定有明文。又刑事訴訟上證明之資料，無論其為直接或間接
    證據，均須達於通常一般人均不致有所懷疑，而得確信其為
    真實之程度，始得據為有罪之認定，若其關於被告是否犯罪
    之證明未能達此程度，而有合理性懷疑之存在，致使無法形
    成有罪之確信，根據「罪證有疑，利於被告」之證據法則，
    即不得遽為不利被告之認定，此有最高法院七十六年臺上字
    第四九八六號判例可資參照。
三、檢察官認被告涉有上開罪嫌，無非係以被告甲○○之供述、
    證人即富士社區總幹事乙○○、管理委員會主任委員丙○○
    之證述、被告所製作感謝函文及競選文宣照片等為其主要論
    據。訊據被告堅決否認有何偽造文書之犯行，辯稱：富士社
    區請伊協助向電信公司協調拆遷行動電話基地台之事宜，伊
    順利完成任務後，該社區同意出具感謝函給伊，但因缺乏製
    作感謝函之經驗，該社區管理委員會主任委員丙○○遂請伊
    草擬感謝函稿，伊於九十五年六月五日將草稿交予該社區總
    幹事乙○○過目，並告知乙○○伊已承租竹城御賞公布欄，
    請乙○○先給予感謝函之發文字號，乙○○告知文號後，伊
    始完成該函文，並製作為競選文宣，於翌日（六日）持往竹
    城御賞社區張貼公布，當天上午丙○○看見該份文宣，通知
    伊該份文宣所附感謝函內容不妥，伊當日下午就持富士社區
    重新出具之感謝函文前往御賞社區公布欄換貼，伊並無檢察
    官所指偽造感謝函之行為等語。
四、經查：
  (一)證據能力部分：證人丙○○、乙○○於偵查中向檢察官所為
    陳述，均係在檢察官告以偽證罪之處罰規定以後，始具結陳
    述，此有檢察官訊問筆錄暨各該證人結文在卷可考。是上開
    陳述內容之任意性，自已足供擔保。此外，本案復未見檢察
    官在偵查中有何違法取供而不具信用性之情事，應認上開陳
    述「非顯不可信」，依刑事訴訟法第第一百五十九條之一第
    二項規定，自應例外賦予其證據適格之地位，而認其具有證
    據能力。又卷附感謝函及文宣之照片，係屬機械性記錄特徵
    ，也就是透過照相機鏡頭形成的畫面映寫入膠卷，然後還原
    於照片上，故照片中不含有人的供述要素，亦不存在人對現
    實情形的知覺、記憶，在表現時經常可能發生的錯誤（如知
    覺的不準確、記憶隨時間推移而發生的變化），故照片當然
    非供述證據，無傳聞法則適用，且對本件待證事實，具有相
    當之關聯性，而具有證據能力。另迄至本案言詞辯論終結前
    ，當事人及辯護人均未對於御賞社區回覆本院函文聲明異議
    ，依刑事訴訟法第一百五十九條之五第二項之規定，視為同
    意作為證據，而本院審酌此部分文書作成之情形，亦認為適
    當，因認此部分文書具有證據能力。
  (二)實體部分：
  1.富士社區因被告協助拆遷行動電話基地台，因而同意出具感
    謝函予被告，且該社區管理委員會主任委員丙○○請被告先
    草擬感謝函稿，被告於九十五年六月五日經丙○○告知已委
    由社區總幹事乙○○處理此事，被告遂於當日下午將其所擬
    之函稿交由該乙○○過目，並要求給予感謝函之發文字號，
    乙○○雖認該函稿不適宜當日公布，但仍給予被告翌日之發
    文字號（000000000） ，被告即將該函稿製作成感謝函（文
    末蓋有主任委員丙○○之印文），附於其競選里長之文宣上
    ，並於翌日（六日）持往御賞社區公布欄張貼（被告所張貼
    之感謝函〈下稱原感謝函〉內容為：「主旨：感謝汝里長積
    極處理遠傳基地台拆遷事宜。說明：一、本社區反應寶慶里
    辦公處，處理大興西路二段一七六號屋頂基地發射台拆除事
    項，經汝里長奔走找尋屋主洽談，同意中止與電訊業者租約
    ，並與電訊業主爭取並一再協商，業主已同意於近日內拆除
    所有大型發射器，社區特此感謝汝里長能於短短二十餘日內
    有效處理此事。二、本社區除肯定汝里長為顧及社區民眾身
    體健康所做之努力外，並誠摯期望汝里長繼續為我們服務，
    推動更多建設造福社區。」），嗣經丙○○於當日上午向被
    告反應上開感謝函內容不妥，被告遂於當日下午換貼富士社
    區正式出具之感謝函文（下稱更正感謝函，內容為：「主旨
    ：感謝汝里長積極處理遠傳大哥大基地台拆遷一案。說明：
    本社區反應寶慶里辦公處，協助處理大興西路二段一七六號
    屋頂大哥大基地台拆除事宜，經汝里長奔走與屋主洽談，同
    意中止與電訊業者租約，並與電訊業者爭取協商，業者已同
    意於近日內拆除所有大型發射器，社區特此函謝汝里長。」
    ，按即刪除原感謝函之說明二部分）等情，業經證人丙○○
    、乙○○於檢察官偵查中及本院審理時證述甚詳（見選他字
    卷第十一至十二頁、第十七頁、本院簡上字卷第四十五至四
    十八頁，第七十一至七十四頁、第一百至一０七頁），並有
    上開原感謝函、更正感謝函之照片分別附於選他字卷第五、
    六頁可稽，另據御賞社區回函本院表示：被告係於九十五年
    六月六日將原感謝函及所附文宣持往該社區承租公布欄張貼
    等情無訛（見本院簡上字卷第九十頁）。
  2.證人丙○○雖於檢察官偵查中證稱：其於九十五年六月六日
    請被告將感謝函草稿交予乙○○過目，且係於九十五年六月
    七日上午在御賞社區公布欄發現被告所張貼之原感謝函競選
    文宣等語（見選他字卷第十六、十七頁），然其於本院審理
    時一度證稱係於九十五年六月六日發現該文宣，嗣又改稱其
    係九十五年六月七日發現該文宣，最後則稱其不記得發現該
    文宣之詳細日期，只記得係被告與其談完感謝函的第二天早
    上看到的等語（見本院簡上字卷第一０一頁及一０六頁），
    證言前後搖擺不定，足見證人丙○○並不能確定其發現原感
    謝函文宣之日期。又審諸證人乙○○於本院審理時稱：丙○○於九十五年六月五日上午在富士社區大廳看見伊，就說當
    天下午被告會將感謝函草稿拿過來，當時被告亦在場，當天
    晚上七、八點被告又來富士社區問丙○○回來沒，並說若六
    月五日晚上沒拿到感謝函，就來不及了，其租了六月六日御
    賞社區之公布欄，要將感謝函上廣告，另伊給被告之感謝函
    文號是第二天（即九十五年六月六日）的日期，丙○○應該
    是在九十五年六月六日發現有原感謝函內容之文宣貼在御賞
    社區公布欄等語明確（見本院簡上字卷第一０五、一０六頁
    ），並對照證人丙○○發現原感謝函內容不妥後，要求被告
    換貼之更正感謝函之文號為「0000000000」，意即該感謝函
    係九十五年六月六日所發第一份文件（此有上開函文照片可
    稽），且被告於本院訊問時，亦始終陳稱其係於九十五年六
    月五日與乙○○商討感謝函草稿，於六月六日持往御賞社區
    公布，並於當日為丙○○發現原感謝函內容不妥等語不移（
    見本院簡上字卷第二十九至三十頁、第七十九頁、第一一一
    頁），堪認證人丙○○發現原感謝函文宣之日期應為九十五
    年六月六日，並於前一日（即六月五日）請被告與乙○○洽
    談感謝函草稿，而其於偵查中所為之前開證述，應係記憶誤
    差所致。
  3.按刑法第二百十條之偽造文書，以無制作權之人冒用他人名
    義而制作該文書為要件之一，如果行為人基於他人之授權委
    託，即不能謂無制作權，自不成立該條之罪（最高法院四十
    七年台上字第二二六號判例意旨參照）。查證人乙○○固於
    檢察官偵查中及本院審理時證稱：伊有告知被告原感謝函之
    內容不適宜當天公布，且伊未同意被告將原感謝函文公布於
    御賞社區公布欄等語（見選他字卷第十二頁，本院簡上字卷
    第七十二頁），惟審之本件被告製作原感謝函，係因富士社
    區欲以出具感謝函之方式對被告協助拆遷基地台表示感謝，
    但不諳感謝函之製作方式，始經證人丙○○要求被告自行草
    擬函稿等情，已如前述，被告顯無冒用丙○○名義而製作原
    感謝函之意圖；其次，證人丙○○雖於本院審理時證稱：被
    告所製作之原感謝函說明二與富士社區單純要表示感謝被告
    拆遷基地台之要旨不符，伊不希望感謝函牽涉支持特定候選
    人等語（見本院簡上字卷第四十八頁），然證人丙○○事前
    並未就感謝函內容與被告討論，且其係於被告不在場之情形
    下，交代證人乙○○應注意本件感謝函之內容不應涉及政治
    ，此為證人丙○○於本院審理時證述明確（見本院簡上字卷
    第一百頁倒數第四行及第一０二頁第十七至二十行），證人
    乙○○亦於本院審理時證稱：伊看見被告所製作之感謝函草
    稿時，並未告知被告該函稿之說明二內容不妥等語（見本院
    簡上字卷第一０六頁倒數第十一行），可見被告對於富士社
    區出具本件感謝函之內容界線何在並無明確認識，自難遽認
    被告有故意逾越授權範圍而偽造原感謝函之行為；此外，證
    人乙○○於九十五年六月五日雖告知被告不應於當日公布原
    感謝函，應由丙○○過目審核，卻給予被告翌日（六日）第
    一份文件之發文字號，被告等候至六月六日早上，富士社區
    相關人員未通知被告更正原感謝函稿，被告方持往御賞社區
    公布等情，亦詳如前述，被告辯稱：其認為乙○○既然給了
    九十五年六月六日之發文字號，又未通知更正函稿內容，應
    表示富士社區已同意其於六月六日將原感謝函稿公布等情，
    尚非無據，而被告誤認原感謝函稿業經富士社區默示同意一
    節，亦難謂與社會常情有悖，復參以被告於九十五年六月六
    日上午經證人丙○○通知原感謝函內容不妥，要求換貼函文
    後，隨即於當日下午持富士社區出具之正式函文前往御賞社
    區換貼，未堅持張貼原感謝函，亦未就原感謝函說明二部分
    多作爭取，益徵被告並非惡意捏造富士社區支持其繼續擔任
    里長之情節，以拉抬其競選里長之聲勢。
  4.綜上所述，被告並無偽造丙○○署押或原感謝函之主觀意圖
    ，縱認其於公布原感謝函之前，未能積極確認證人丙○○之
    意見，或有未盡周全之疏誤，然因其行為尚與刑法偽造文書
    罪之構成要件有間，自不得以該罪名相繩，本院依卷內事證
    ，復查無其他積極證據足資證明被告有檢察官所指之上開罪
    嫌，不能證明被告犯罪。惟原審未審酌及此，而為被告有罪
    之判決，即有未合，從而，被告提起上訴執此指摘原判決不
    當，為有理由，且因有刑事訴訟法第四百五十一條之一第四
    項但書第三款之情形，依同法第四百五十二條之規定，自應
    由本院撤銷原判決，並改用第一審通常程序審判，諭知被告
    無罪之判決。
據上論斷，應依刑事訴訟法第四百五十二條、第四百五十五條之
一第一項、第三項、第三百六十九條第一項前段、第三百零一條
第一項，判決如主文。
本案經檢察官蔡宜均到庭執行職務。
中　　華　　民　　國　　96　　年　　9 　　月　　6 　　日
                  刑事第八庭    審判長法  官  邱滋杉
                                      法  官  陳彥宏
                                      法　官　袁雪華
以上正本證明與原本無異。
如不服本判決，應於判決送達後10日內向本院提出上訴狀（應附
繕本），其未敘述上訴理由者，應於上訴期間屆滿後20日內補提
理由書狀於本院，上訴於臺灣高等法院。
　　　　　　　　　　　　　　　        書記官　 邱仲騏
中　　華　　民　　國　　96　　年　　9 　　月　　6 　　日
